【裁判字號】    89,上,221
【裁判日期】    891017
【裁判案由】    侵權行為損害賠償
【裁判全文】
臺灣高等法院臺南分院民事判決  八十九年度上字第二二一號
      上  訴  人
      即被上訴人  丁○○
                  戊○○
                  己○○
                  庚○○
                  丙○○
      右五人共同
      訴訟代理人  林德昇律師
      被上訴人即
      上  訴  人  甲○○      .
      訴訟代理人  乙○○      .
                              .
右當事人間請求侵權行為損害賠償事件，兩造對於中華民國八十九年六月二十一日臺
灣嘉義地方法院第一審判決（八十九年度訴字第三三五號），各自提起上訴，本院判
決如左：
      主      文
原判決關於命上訴人甲○○給付上訴人戊○○、己○○、庚○○、丙○○精神上之損
害金（慰撫金）額超過新台幣各壹拾陸萬元及其遲延利息部分，並該部分假執行之宣
告，暨訴訟費用（確定部分除外）之裁判，均廢棄。
右開廢棄部分，上訴人戊○○、己○○、庚○○、丙○○在第一審之訴及假執行之聲
請均駁回。
上訴人甲○○其餘上訴及免為假執行之聲請均駁回。
上訴人丁○○、戊○○、己○○、庚○○、丙○○之上訴均駁回。
第一（確定部分除外）、二審訴訟費用由上訴人甲○○負擔十分之四，餘由上訴人丁
○○、戊○○、己○○、庚○○、丙○○負擔。
      事      實
甲、上訴人（即被上訴人）丁○○、戊○○、己○○、庚○○、丙○○（下稱丁○○
    等五人）方面：
  一、聲明：
  （一）上訴聲明：求為判決：(一)原判決不利於上訴人丁○○等五人部分廢棄。(二)右
        廢棄部分，被上訴人甲○○應再給付上訴人丁○○、己○○、戊○○、庚○
        ○、丙○○新台幣（下同）各二十萬元，及均自起訴狀繕本送達之翌日起至
        清償日止，按年息百分之五計算之利息。(三)上訴費用由被上訴人甲○○負擔
        。(四)上訴人丁○○等五人願供擔保，請准宣告假執行。
  （二）答辯聲明：求為判決：(一)上訴人甲○○之上訴駁回。(二)上訴費用由上訴人甲
        ○○負擔。
  二、陳述：除與原判決記載相同者，予以引用外，補稱：
  （一）按非財產上損害之大小認定本屬不易，惟學說與判決均認為計算時應審酌賠
        償權利人與賠償義務人雙方之身分地位、經濟狀況、加害程度及其他情況。
        茲分述如下：
      (一)雙方之身分地位：
        上訴人丁○○是退休中，與被害人相依為命相互扶持，頓缺被害人為伴，所
        有老人問題舉凡生活上之衣、食、住、行即產生，尤其上訴人丁○○已八十
        四歲，更須他人照顧；而其他上訴人在各行各業均屬普通行業，惟對於被害
        人盡孝盡責，失去母親，精神倍感痛苦。而被上訴人甲○○雖自稱曾因腦挫
        傷，惟依其仍能騎機車之行動反應，應有相當之工作在從事，實情則非上訴
        人丁○○等五人所知。
      (二)經濟狀況：
        上訴人除丁○○外，在各行各業任職，並無特殊之財富，而依上訴人假扣押
        查封之土地，被上訴人甲○○則在嘉義市熱鬧地區尚有二十五坪之土地，公
        告現值每坪五萬六千多元，市價以四倍算，即高達五百六十萬元，其他財產
        則上訴人丁○○等五人無法知悉。
      (三)加害程度：
        本件被上訴人甲○○之加害行為，導致被害人死亡之結果，且過失全部在被
        上訴人甲○○，被上訴人甲○○騎乘機車為避免追查而撞及市政府所設置禁
        止機車進入之鐵欄杆，亦撞及被害人，又撞及後本想逃逸（據證人沈俊宏證
        述），嗣又於刑事案件審理中否認撞擊行為，被上訴人甲○○加害之過失程
        度甚深，且又否認犯行其可責性甚重，若非課予高額賠償，顯難喚起汽機車
        駕駛人對於生命之尊重。
      (四)其他情況：
        人死不能復生，上訴人丁○○等五人本想盡孝之際，被害人因被上訴人甲○
        ○之侵權行為而致天人永隔，且事後被上訴人之否認犯行，其犯後態度更增
        加上訴人之傷痛。
      (五)據上情況，原審僅判決賠償每位上訴人五十萬元之慰撫金顯然偏低，且不足
        彌補上訴人精神上所受到之痛楚，爰請求鈞院審酌合併原審勝訴部分，每位
        上訴人應獲賠償七十萬元（上訴人己○○已取得汽機車責任險理賠金一百二
        十萬元）。
  （二）被上訴人甲○○主張其應僅負部分過失責任，原審認定顯有不當等語。惟查
        已確定之刑事判決已認定被上訴人甲○○對於被害人之死亡，應負完全之過
        失責任，而事實上亦應係如此認定。因被上訴人甲○○不遵守交通標誌，對
        於禁止汽機車通行之交通標誌視若無睹，且已圍上鐵欄杆仍然硬闖，才肇致
        本件車禍，被上訴人甲○○重大違反交通規則除了刑事罰、行政罰外，民事
        賠償責任更不能輕饒。至被上訴人甲○○自稱其於七十五年與八十五年曾因
        腦挫傷手術，術後視力與情緒迭有不穩，甚至失憶，且已年邁，車禍當時身
        心狀況可能與正常人有異云云。然查，既然被上訴人甲○○自知身心有異於
        正常人之生理狀態，為何仍自己騎乘機車，且時速並不慢的撞及鐵欄杆，被
        上訴人甲○○對於車禍之發生是否抱持著「不確定故意」（刑法第十三條第
        二項）？被上訴人甲○○上訴主張原審判決慰撫金金額過高，應以其汽機車
        強制險保險給付一百二十萬元均分給上訴人丁○○等五人即足。此乃被上訴
        人甲○○未考量到「生命無價」之真諦，生命是金錢無法購買的，試以日本
        為例，其法院對於非財產上損害之金額，概在六００萬日圓至一、三００萬
        日圓之間，可見被上訴人甲○○之主張顯然不可採，而上訴人丁○○等五人
        主張之每人七十萬元，亦與日本之賠償額有一段差距，深盼我國法院能以他
        國為借鏡，讓我國之交通秩序亦能像日本一樣良好。
  三、證據：除援用第一審所提證據外，補提林天來著《交通事故法律研究》第二二
      八頁影本一紙為證。
乙、被上訴人（即上訴人）甲○○方面：
  一、聲明：
  （一）上訴聲明：求為判決：(一)原審判決不利於上訴人甲○○之非財產損害賠償總
        額一百三十萬元部分廢棄。(二)右廢棄部分，被上訴人丁○○等五人在第一審
        之訴及假執行之聲請均駁回。(三)第一、二審訴訟費用由被上訴人丁○○等五
        人負擔。
  （二）答辯聲明：求為判決：(一)上訴人丁○○等五人之上訴駁回。(二)上訴費用全部
        由上訴人丁○○等五人負擔。
  二、陳述：除與原判決記載相同者，予以引用外，補稱：
  （一）原判決以刑事判決認上訴人甲○○為生理正常行為人負全部過失責任為前提
        ，惟查：上訴人甲○○於七十五年及八十五年腦挫傷術後視力與情緒狀況迭
        有不穩，甚至失憶，且已年邁，考慮上訴人甲○○當時身心可能狀況，稱其
        蓄意否認犯行，實為無據。按肇事地點路邊停車進出迭有干擾，而入口鐵欄
        杆與禁制標誌更因設置嚴重失當，已多次遭旅人意外碰撞而呈彎曲變形（業
        經公園管理人員證實），想必已傷人多起；酌情本案，上訴人甲○○縱然已
        盡力注意卻難以預料，原審判決卻完全忽略其生理狀況與現場道路線型設計
        之嚴重瑕疵（請參閱公園派出所現勘照片），一味以「疏未注意車前狀況」
        推斷，實有不查之嫌。再按鈞院認本件肇事遠較一般車禍與過失致死情節為
        輕，故其量刑亦遠較原審法院為輕，以為後續附帶民事裁判參考之美意，實
        屬德便。因此，請依情、理、法衡酌上訴人甲○○僅負部分過失責任，以重
        為民事賠償裁判考量之依據。
  （二）原審法院對被上訴人己○○提出之任何醫療、殯葬憑據項目（總額計四十七
        萬六千五百九十八元）並未審驗，且未在判決書中交代，僅稱上訴人甲○○
        不曾爭議，實不妥當；惟鑑於本案為兩造所不願見，上訴人甲○○願全數償
        付，以示誠意，故上訴人甲○○對被上訴人己○○此部分之請求，已不再爭
        執。
  （三）現今車輛肇事理賠額度，實為考量避免當事人因意外事故致日後生活陷入困
        境而設；上訴人甲○○自八十五年術後即無業在家，夫妻獨居相依，靠子女
        供養，名下縱有土地，但市值甚低，且幾乎有價無市，經濟狀況甚差；原審
        法院宣稱「已斟酌當事人身份、地位、經濟等情形」，但卻直接以被上訴人
        丁○○等五人所要求極不合理之非財產損害賠償額（共五人，每人一百萬元
        ）減半計算之作法，將置上訴人甲○○於極度生活困境，且准被上訴人丁○
        ○等五人每人五十萬元之裁判程序粗略，額度過高，有違情理。
  （四）被上訴人丁○○等五人對於精神損害賠償（即慰撫金）之不合理要求，係緣
        於對上訴人甲○○之曲解所致；上訴人甲○○自八十五年車禍術後即無業至
        今，因年事已高，行動不甚靈便，且毫無收入，生活極為清苦，無如被上訴
        人丁○○等五人所稱應有相當工作與收入。上訴人甲○○名下之共有土地持
        分非位於熱鬧地區，現已幾乎有價無市，其經濟困頓之事實絕非被上訴人丁
        ○○等五人刻意塑造富有假象所能改變。若該土地有如被上訴人丁○○等五
        人所戲稱之四倍市值，則上訴人甲○○極願接受被上訴人丁○○等五人優先
        承購，並以部分交易所得彌補慰撫金額之爭議。被上訴人丁○○等五人除丁
        ○○退休家居外，其餘四人均有相當之事業與收入。衡諸本案為一罕見之意
        外致死事故，固為兩造所不願見，惟上訴人甲○○自有責任盡力善後；然被
        上訴人丁○○等五人無視其經濟現況，刻意以過高之慰撫金基數為訴求，再
        以五倍相乘，必致上訴人甲○○日後生活無以為繼，並可能衍生賠償紛擾，
        徒增社會成本。上訴人甲○○對於本案係完全以其記憶為事實之陳述，雖經
        刑事判決認定為本案直接關係人，惟鈞院對非直接目擊證人沈俊宏部分臆測
        之詞（例如上訴人甲○○與人追逐、可能企圖逃逸、未予協助等）並未接受
        ，被上訴人丁○○等五人一再以該證人之推斷來凸顯上訴人甲○○之加害程
        度，殊屬不妥。
  （五）被上訴人丁○○等五人宣稱依據所謂學理來界定精神慰撫金額，卻一再恣意
        增減額度，顯見其自知訴求金額之不合理與無據；更一味援引日本法規為範
        本，完全不顧我國之經濟發展背景、國民所得與生活相對水平等，更忽視案
        件之本質，可謂引喻失當。
  （六）綜上所述，上訴人甲○○願償付被上訴人己○○支付之醫療及殯葬費用全數
        計四十七萬六千五百九十八元；此外，鑑於上訴人甲○○實際之身分、地位
        與經濟狀況，並基於被上訴人丁○○等五人對於精神慰撫金額請求之明顯不
        確定與不合理，原審命上訴人甲○○應給付被上訴人丁○○等五人之非財產
        損害賠償金額每人五十萬元（被上訴人丁○○等五人合計二百五十萬元），
        就超過機車保險理賠總額一百二十萬元給付（被上訴人已具領）外之其餘一
        百三十萬元部分，顯然不合理，自應以機車保險理賠總額一百二十萬元為額
        度。
  （七）被上訴人丁○○等五人以刑事訴訟附帶民事興訟，並自行委託律師便宜行事
        ，應純屬個人行為；更因要求賠償金額極不合理，導致一審判決採折半計算
        之金額亦不合理，致使上訴人甲○○不得不提起本件第二審上訴，因此，第
        一、二審訴訟費用應由被上訴人丁○○等五人全數負擔。
  三、證據：除援用第一審所提證據外，補提土地登記謄本影本一件為證。
丙、本院依職權調閱台灣嘉義地方法院檢察署（下稱嘉義地檢署）八十八年度偵字第
    五三０九號、五六二八號過失致死刑案偵審全卷。
      理      由
一、本件上訴人丁○○等五人起訴主張：上訴人甲○○於八十八年七月二十五日上午
    在嘉義市○○路某處與一不詳姓名女子所騎機車擦撞，遭該女子騎乘機車追逐，
    於同日上午七時許，上訴人甲○○騎駛重型機車途經嘉義市立棒球場大門走道尾
    處，理應注意車前狀況，隨時採取必要之安全措施，而依當時之情況亦無不能注
    意之情形，竟疏未注意，致所騎駛重型機車撞擊棒球場設置禁止汽機車入內之單
    向固定橫置鐵欄杆，致該鐵欄杆強力彈出，擊中被害人陳金足額右腿處，致陳金
    足額不支倒地，頭部撞及地面，造成顱內出血等傷害，經送醫仍於同年七月二十
    八日不治死亡。上訴人甲○○所涉過失致死犯行業經原審法院及本院刑事庭判處
    有期徒刑確定，對於被害人陳金足額應負全部過失責任；上訴人丁○○為被害人
    陳金足額之配偶，上訴人戊○○、己○○、庚○○、丙○○為被害人陳金足額之
    子女。爰依侵權行為之法律關係，求為命上訴人甲○○應給付上訴人(一)己○○一
    百四十七萬六千五百九十八元（醫療費及殯葬費四十七萬六千五百九十八元；精
    神慰撫金一百萬元）；(二)丁○○、戊○○、庚○○、丙○○各一百萬元（精神慰
    撫金）；及均自原審起訴狀繕本送達之翌日起至清償日止，各按年息百分之五計
    算之利息之判決等語〔原審判命上訴人甲○○應給付上訴人(一)己○○七十三萬六
    千五百九十八元（醫療費及殯葬費四十七萬六千五百九十八元；精神慰撫金二十
    六萬元）；(二)丁○○、戊○○、庚○○、丙○○各二十六萬元（精神慰撫金）；
    及其法定遲延利息，而駁回其餘部分之請求，上訴人丁○○等五人就渠等敗訴部
    分聲明不服，並請求上訴人甲○○應再給付各二十萬元及其法定遲延利息；上訴
    人甲○○就所命給付上訴人己○○支出之醫療費及殯葬費四十七萬六千五百九十
    八元部分並未聲明不服，僅就所命給付上訴人丁○○等五人精神慰撫金各二十六
    萬元部分聲明不服〕。
二、上訴人甲○○則以：肇事地點路邊停車進出迭有干擾，而入口鐵欄杆與禁制標誌
    更因設置嚴重失當，已多次遭旅人意外碰撞而呈彎曲變形，而上訴人甲○○於七
    十五年一月與八十五年六月間因意外事故，兩度住院施行腦挫傷性出血與硬腦膜
    外出血開刀手術，術後視力與情緒狀況迭有不穩，甚至失憶，且已年邁之當時身
    心可能狀況，縱已盡力注意卻難以預料；又因術後即無業在家，夫妻獨居相依，
    靠子女供養，名下縱有土地，但市值甚低，幾乎有價無市，經濟狀況甚差，且因
    年事已高，行動不便，目前並無任何收入，上訴人丁○○等五人無視上訴人甲○
    ○之經濟現況，請求之精神慰撫金額顯然過高，必致上訴人甲○○日後生活無以
    為繼，實無力賠償上訴人丁○○等五人。況上訴人丁○○等五人業已依據強制汽
    車責任保險法規定向保險人領訖保險理賠金一百二十萬元，該部分之金額應予扣
    除等語，資為抗辯。
三、上訴人丁○○等五人起訴主張上訴人甲○○於八十八年七月二十五日上午七時許
    ，騎駛重型機車途經嘉義市立棒球場大門走道尾處，理應注意車前狀況，隨時採
    取必要之安全措施，而依當時之情況亦無不能注意之情形，竟疏未注意，致所騎
    駛重型機車撞擊棒球場設置禁止汽機車入內之單向固定橫置鐵欄杆，致該欄杆強
    力彈出，擊中被害人陳金足額右腿處，致陳金足額不支倒地，頭部撞及地面，造
    成顱內出血等傷害，經送醫仍於同年七月二十八日不治死亡。上訴人甲○○所涉
    過失致死犯行業經原審法院及本院刑事庭判處有期徒刑確定，對於被害人陳金足
    額應負全部過失責任；上訴人丁○○為被害人陳金足額之配偶，上訴人戊○○、
    己○○、庚○○、丙○○為被害人陳金足額之子女之事實，已據渠等於原審提出
    台灣嘉義地方法院八十八年度交易字第二三六號、本院八十九年度交上易字第一
    四０號刑事判決（均影本）及戶籍謄本（參見原審卷第八－二八頁）為證，而上
    訴人甲○○確於八十八年七月二十五日上午七時二十分許，騎乘車牌ＬＴＥ─三
    七五號重機車，途經嘉義市立棒球場大門走道尾處，本應注意汽車行駛時，駕駛
    人應注意車前狀況，隨時採取必要之安全措施，注意安全，以避免肇生事故危害
    及他人車之安全，詎其竟疏未注意車前狀況，且依當時情況亦無不能注意之情形
    ，竟騎乘機車衝撞棒球場大門走道尾處，該棒球場所設置禁止汽機車入內之單向
    固定橫置鐵欄杆，致該長約五公尺重約二十公斤之鐵欄杆因而強力彈出，適有早
    起運動之被害人陳金足額路經該處，遭鐵欄杆擊中右腿處，因而受有右側脛骨、
    腓骨骨折不支倒地，頭部再撞及地面，造成顱內出血、硬腦膜下出血、腦幹出血
    等傷，經送醫延至同年月二十八日凌晨二時四十六分許不治死亡等情，亦為本院
    刑事判決所同認，而以上訴人甲○○因過失致人於死，判處有期徒刑六月（得易
    科罰金）確定在案，復經本院向嘉義地檢署調取上開刑案全卷查閱無訛；上訴人
    甲○○雖以肇事地點路邊停車進出迭有干擾，而入口鐵欄杆與禁制標誌設置嚴重
    失當，已多次遭人意外碰撞而呈彎曲變形，又其前因意外事故，兩度住院施行腦
    挫傷性出血與硬腦膜外出血開刀手術，術後視力與情緒狀況迭有不穩，甚至失憶
    ，且已年邁之當時身心可能狀況，縱已盡力注意卻難以預料云云置辯，惟上訴人
    甲○○既尚能騎乘機車外出，足見其前施行之腦部開刀手術並不影響其騎乘機車
    之能力，而上訴人甲○○又未能舉出有何不能注意或難以預料之具體事證，自難
    解免疏未注意之過失之咎，自堪信上訴人丁○○等五人前開主張為真實。至上訴
    人丁○○等五人主張上訴人甲○○係於八十八年七月二十五日上午在嘉義市○○
    路某處與一不詳姓名女子所騎機車擦撞，遭該女子騎乘機車追逐，始發生本件車
    禍事故云云，已為本院前開刑事確定判決所不認，而上訴人丁○○等五人又未能
    舉證以實其說，自無可取；又被害人陳金足額既因上訴人甲○○前開騎車過失行
    為，致遭強力彈出之鐵欄杆擊中右腿處，因而受有右側脛骨、腓骨骨折不支倒地
    ，頭部再撞及地面，造成顱內出血、硬腦膜下出血、腦幹出血等傷，經送醫不治
    死亡，足認上訴人甲○○之過失行為，與被害人陳金足額之死亡結果間，具有相
    當之因果關係存在。則上訴人甲○○對於被害人陳金足額之死亡，即應負侵權行
    為之損害賠償責任。
四、按不法侵害他人致死者，被害人之父、母、子、女及配偶，雖非財產上之損害，
    亦得請求賠償相當之金額，民法第一百九十四條定有明文。查本件被害人陳金足
    額既因上訴人甲○○前開騎車過失行為致受傷而送醫不治死亡，而上訴人丁○○
    為其配偶、上訴人戊○○、己○○、庚○○、丙○○均為被害人陳金足額之子女
    ，有渠等於原審提出之戶籍謄本可憑，則渠等請求上訴人甲○○賠償精神上之損
    害，自非無據。而法院對於精神慰撫金之量定，應斟酌侵權行為人，並被害人與
    其父、母、子、女及配偶之身分、地位及經濟狀況等關係定之（最高法院七十六
    年台上字第一九０八號判例參照），例如餘命不多之老人與壯年人或青少年比較
    ，對人生享樂期間相差甚大，其遺族所受痛苦程度自有差異（參見曾隆興著「現
    代損害賠償法論」第一六八頁，八十五年一月七版）。查被害人陳金足額係二十
    年五月十八日生，為嘉義地檢署八十八年度相字第四六０號卷附〔嘉義市警察局
    第二分局公園派出所相驗案件初步調查報告表〕、〔天主教聖馬爾定醫院診斷證
    明書〕、〔嘉義地檢署相驗屍體證明書、驗斷書〕（參見該卷第三、一三、三四
    、三七頁）所載明，距本件車禍事故死亡時（八十八年七月二十八日），已年滿
    六十八歲，依內政部統計處所作之八十七年臺閩地區女性平均壽命為七十八歲（
    四捨五入後），男性平均壽命為七十二歲（四捨五入後）之標準計算，被害人陳
    金足額尚有十年之餘命。而上訴人甲○○則為二十年十一月十一日生，亦為前揭
    嘉義地檢署八十八年度相字第四六０號卷附〔嘉義市警察局第二分局公園派出所
    相驗案件初步調查報告表〕及〔偵訊（調查）筆錄〕所載明（參見前開相驗卷第
    三、四、七頁），即將年屆六十九歲；又上訴人丁○○為國小畢業，已退休，目
    前無業；上訴人戊○○、庚○○、丙○○均為大學畢業，分別從事會計師、公職
    及醫師；上訴人己○○則為專科畢業，從事自由業等情，為上訴人丁○○等五人
    陳報在卷（參見本院卷第八七頁）；而上訴人甲○○僅國小畢業，目前無工作收
    入等情，亦經上訴人甲○○陳明在卷（參見本院卷第七五頁）；上訴人丁○○為
    十五年十一月十六日生，為其戶籍謄本所載明，即將年滿七十四歲（上訴人丁○
    ○等五人準備書狀誤繕為八十四歲－參見本院卷第五二頁），平日與被害人陳金
    足額相依相持生活，於得安享晚年之際頓失被害人為伴，生活突失依憑，精神尤
    感虛空；而上訴人戊○○、己○○、庚○○、丙○○為被害人陳金足額之子女，
    均受被害人教養而完成高等教育，且已成家，為其戶籍謄本所載明，並分別從事
    於各事業領域之高尚職業而各有相當可觀之收入，正可侍奉被害人以顯親盡孝之
    際，突然喪母，精神感受失落之悲痛，實非一般人所堪忍；又上訴人丁○○、己
    ○○、庚○○名下均無財產資料；而上訴人丙○○則有投資二家公司持有股份；
    上訴人戊○○名下有土地及房屋各一筆，並投資三家公司持有股份；而上訴人丁
    ○○並無所得，上訴人己○○、丙○○、庚○○、戊○○分別有相當之薪資、利
    息所得，有財政部台灣省南區國稅局嘉義市分局（八十九年八月十六日南區國稅
    嘉市資字第八九０一五四四二號）、財政部台灣省中區國稅局北港稽徵所（八十
    九年八月十七日八九中區國稅北港資第000000000號）、財政部台灣省
    北區國稅局新台稽徵所（八十九年八月二十五日北區國稅新店資第000000
    0000號）及財政部台北市國稅局中正稽徵所（八十九年八月三十一日財北國
    稅中正資字第八九０六二八八三號）函送之上訴人丁○○等五人歸戶財產查詢清
    單、綜合所得稅各類所得查詢清單、綜合所得稅核定通知書、綜合所得稅結算申
    報書（影本）、綜合所得稅稅額證明書在卷可稽（參見本院卷第三三－三七、三
    九－四二、六二－七一頁）；又本件過失之咎全在上訴人甲○○，且致被害人陳
    金足額死亡之結果，而其名下雖有一筆土地及三筆房屋，並有利息所得，固有財
    政部台灣省北區國稅局桃園縣分局八十九年四月二十五日北區國稅桃縣資第八九
    ０五二八四五號函送之歸戶財產查詢清單及綜合所得稅各類所得查詢清單附原審
    卷可憑（參見原審卷第五八－五九頁），然八十七年度由其子乙○○申報扶養等
    情，亦有財政部台灣省南區國稅局嘉義市分局八十九年九月二十日南區國稅嘉市
    資字第八九０一七二二六號函附卷可佐，足見其資產及收入尚非豐厚；因此，綜
    合斟酌兩造上開教育程度、身分、經濟能力、上訴人丁○○等五人與被害人之關
    係、上訴人甲○○之過失程度及所致被害人陳金足額死亡造成上訴人丁○○等五
    人精神痛苦程度非輕各情，本院認上訴人丁○○所得請求上訴人甲○○賠償之精
    神慰撫金以五十萬元為適當，而上訴人戊○○、己○○、庚○○、丙○○所得請
    求上訴人甲○○賠償之精神慰撫金各以四十萬元為適當，逾上開金額之請求，尚
    難認為正當。又我國與日本國情、生活水準及國民所得均有差異，自難全然依照
    日本國之賠償標準量定精神慰撫金之金額，是以上訴人丁○○等五人雖舉學者關
    於日本賠償標準之論述，亦難遽依該標準額度量定上訴人甲○○應賠償上訴人丁
    ○○等五人之精神慰撫金額。至上訴人甲○○犯後之態度如何，乃其訴訟上所得
    為有利於己之抗辯，要難據此即從高量定其應賠償之精神慰撫金額；又上訴人丁
    ○○等五人並未能舉證證明渠等假扣押上訴人甲○○土地之市價高達五百六十萬
    元，自亦不能遽認上訴人甲○○有該高價值之土地，因而得以從高量定其應給付
    之精神慰撫金額，附此明。
五、第按被保險汽車發生汽車交通事故，受益人得在本法規定之保險金額內，直接向
    保險人請求保險金；保險人依本法規定給付之保險金，視為加害人或被保險人損
    害賠償金額之一部分，加害人或被保險人受賠償請求時，得扣除之。強制汽車責
    任保險法第二十八條及第三十條分別定有明文。查本件上訴人己○○已依強制汽
    車責任保險法之規定向強制汽車責任保險之保險人領取保險金一百二十萬元之事
    實，為兩造各自陳明在卷，並有上訴人甲○○於原審提出之新光產物保險股份有
    限公司收據及受款帳戶明細表（均影本‧參見原審卷第五一、五二頁）可證，自
    係屬實，揆諸前開說明，上訴人甲○○自得將上訴人己○○所受之上開保險金，
    視為應給付賠償額之一部分予以扣除。至於扣除之方式，因該一百二十萬元並非
    不可分，參照民法第二百七十一條關於可分債權債務之規定，應由上訴人丁○○
    等五人平均分擔扣除，準此，上訴人丁○○等五人每人應分擔二十四萬元扣除之
    。從而，上訴人丁○○等五人基於侵權行為之法律關係，所得請求上訴人甲○○
    賠償其等精神慰撫金額，上訴人丁○○尚得請求之金額為二十六萬元，上訴人戊
    ○○、己○○、庚○○、丙○○尚得請求之金額各為十六萬元。
六、又按給付有確定期限者，債務人自期限屆滿時起，負遲延責任。給付無確定期限
    者，債務人於債權人得請求給付時，經其催告而未為給付，自受催告時起，負遲
    延責任。其經債權人起訴，或依督促程序送達支付命令者，與催告有同一之效力
    。八十八年四月二十一日修正公布而於八十九年五月五日生效施行前民法第二百
    二十九條第一、二項分別定有明文；又遲延之債務，以支付金錢為標的者，債權
    人得請求依法定利率計算之遲延利息。但約定利率較高者，仍從其約定利率；而
    應付利息之債務，其利率未經約定，亦無法律可據者，週年利率為百分之五。亦
    為同法第二百三十三條第一項及第二百零三條所明定。查本件上訴人丁○○等五
    人請求上訴人甲○○應賠償之精神慰撫金並未定有給付之期限，揆諸首開規定，
    應自渠等五人得請求給付時，上訴人甲○○經催告而未為給付，自受催告時起，
    負遲延責任；則上訴人丁○○等五人請求自原審起訴狀繕本送達之翌日起按年息
    百分之五計算遲延利息，並未逾上開規定所得請求之範圍，自無不合；查上訴人
    丁○○等五人原審起訴狀繕本係於八十九年四月五日送達上訴人甲○○（參見原
    審卷第三九頁），則上訴人丁○○等五人請求上訴人甲○○自八十九年四月六日
    起至清償日止，按年息百分之五計付遲延利息，洵屬正當。
七、綜上所述，上訴人丁○○等五人所得請求上訴人甲○○賠償渠等精神慰撫金額，
    其中上訴人丁○○尚得請求之金額為二十六萬元，另上訴人戊○○、己○○、庚
    ○○、丙○○尚得請求之金額各為十六萬元；從而上訴人丁○○等五人基於侵權
    行為之法律關係，請求上訴人甲○○賠償上訴人丁○○二十六萬元及賠償上訴人
    戊○○、己○○、庚○○、丙○○各十六萬元之精神慰撫金，並均自八十九年四
    月六日起至清償日止，按年息百分之五計算之利息，洵屬正當，應予准許；超過
    上開應准許部分之精神慰撫金之請求，即非正當，要難准許，應予駁回。原審於
    上開應准許之範圍內，命上訴人甲○○如數給付，並依上訴人丁○○等五人之聲
    請，酌定相當之擔保金額為假執行之宣告，而駁回上訴人丁○○等五人其餘精神
    慰撫金之請求，核無不合；上訴人甲○○上訴意旨指摘原審關於此部分命其給付
    之判決為不當，而聲明廢棄，為無理由，應予駁回。上訴人丁○○等五人上訴意
    旨指摘原審駁回渠等其餘精神慰撫金之請求為不當，而聲明廢棄，並請求上訴人
    應再賠償上訴人丁○○等五人各二十萬元及其法定遲延利息，為無理由，要難准
    許。至原審未詳斟酌上訴人丁○○與其餘上訴人戊○○、己○○、庚○○、丙○
    ○經濟狀況之差異及上訴人丁○○晚年頓失老伴，精神上所受之痛苦及衝擊程度
    當較其餘上訴人戊○○、己○○、庚○○、丙○○為重，概認上訴人戊○○、己
    ○○、庚○○、丙○○所得請求之精神慰撫金額均與經濟狀況較差及精神上所受
    痛苦程度較重之上訴人丁○○同為五十萬元，自難認已妥為裁量衡酌，致失均衡
    ，是原審命上訴人甲○○給付上訴人戊○○、己○○、庚○○、丙○○之精神慰
    撫金超過上開應准許部分（即超過各十六萬元部分），並為假執行之宣告，容有
    未洽；上訴人甲○○上訴意旨指摘原審關於此部分之判決為不當，而聲明廢棄，
    為有理由，應由本院將原審關於此部分不當之判決廢棄，並駁回上訴人戊○○、
    己○○、庚○○、丙○○在第一審關於此部分之訴及假執行之聲請。
八、又民事訴訟法第四百六十六條第一項所定上訴第三審之利益額數，業經修正提高
    為一百萬元，並經總統於八十九年二月九日公布施行，已於同年月十一日生效。
    查本件上訴人甲○○上訴後，經本院命上訴人甲○○應賠償上訴人丁○○之精神
    慰撫金額為二十六萬元、應賠償上訴人戊○○、己○○、庚○○、丙○○之精神
    慰撫金額各為十六萬元，合計為九十萬元，並未逾一百萬元，揆諸前開規定，上
    訴人甲○○對本判決即不得提起第三審上訴，是以本判決關於命上訴人甲○○給
    付部分，經本院宣示後即告確定（民事訴訟法第三百九十八條第二項前段參照）
    ，自無假執行之問題，則上訴人甲○○猶聲請免為假執行，自無必要，應予駁回
    ；又本院命上訴人甲○○應為之給付既無假執行之問題，則所命上訴人甲○○應
    給付之金額，雖較原審所命給付之金額為少，致影響原審酌定准上訴人丁○○等
    五人供假執行擔保金額之基礎，亦無另行酌定之餘地。至上訴人丁○○等五人敗
    訴部分合計為一百四十萬元（即五人上訴各再請求之二十萬元及上訴人戊○○、
    己○○、庚○○、丙○○各被駁回之十萬元），依前開規定，自得再提起第三審
    上訴，併此明。
九、至原審判命上訴人甲○○應賠償上訴人己○○所支出之醫療及殯葬費合計四十七
    萬六千五百九十八元部分，未據上訴人甲○○聲明不服，且又表明不爭執（參見
    八十九年十月三日本院言詞辯論筆錄），此部分即無再予審論之必要；至上訴人
    丁○○等五人提起本件訴訟乃渠等權利之正當行使，且兩造訴訟勝敗，如何定其
    訴訟費用之負擔，應依民事訴訟法之規定，則上訴人甲○○主張本件訴訟費用悉
    應由上訴人丁○○等五人負擔，並非可取。又本件事證已臻明確，兩造其餘攻擊
    或防禦方法及舉證，均不影響本院所為前開論斷，爰不一一論述，均附此敘明。
十、據上論結，本件上訴人丁○○等五人之上訴為無理由，上訴人甲○○之上訴，為
    一部有理由，一部無理由，依民事訴訟法第四百五十條、第四百四十九條第一項
    、第七十九條但書、第八十五條第一項前段，判決如主文。
中      華      民      國    八十九    年      十      月    十七      日
                          臺灣高等法院臺南分院民事第四庭
~B1審判長法官  王  惠  一
~B2      法官  吳  上  康
~B3      法官  蘇  清  恭
右為正本係照原本作成。
上訴人丁○○、戊○○、己○○、庚○○、丙○○等五人如對本判決上訴，須於判決
送達後二十日內向本院提出上訴狀（須附繕本一份）；未表明上訴理由者，應於上訴
後二十日內向本院提出理由書（須附繕本一份）。
上訴人甲○○不得上訴。
中      華      民      國    八十九    年      十      月    十七      日
~B法院書記官  李  淑  華
【附記】：
民事訴訟法第四百六十六條之一：
I對於第二審判決上訴，上訴人應委任律師為訴訟代理人。但上訴人或其法定代理人
  具有律師資格者，不在此限。
II上訴人之配偶、三親等內之血親、二親等內之姻親，或上訴人為法人、中央或地方
  機關時，其所屬專任人員具有律師資格並經法院認為適當者，亦得為第三審訴訟代
  理人。


司法院資訊處製作；財團法人民間司法改革基金會備份。
